【裁判字號】    95,訴,53
【裁判日期】    950825
【裁判案由】    給付違約金
【裁判全文】
臺灣宜蘭地方法院民事判決                95年度訴字第53號
原      告  丙○○(即陳張春梅.
                        20室.
訴訟代理人  丁○○
被      告  乙○○
訴訟代理人  郭美春律師
複代理人    甲○○
上列當事人間請求給付違約金事件，本院於民國95年8月4日言詞
辯論終結，判決如下：
    主  文
原告之訴及假執行之聲請均駁回。
訴訟費用由原告負擔。
    事實及理由
一、原告起訴主張：訴外人建商唐松夫與被告，於民國79年間因
    合建關係，就其分配房地之事，曾於80年 7月19日合意立有
    協議書（下稱系爭協議書），其協議書第6條第2項約定，被
    告同意將座落宜蘭縣員山鄉○○段新城小段126-57、126-58
    、126-114、126-14、129-42等5筆地號土地，其中1/12之應
    有部分所有權移轉登記於唐松夫或唐松夫所指定之陳張春梅
    （即原告）或第三人所有，另於協議書第 9條亦有為雙方同
    意本協議書所示之雙方應取得之土地，任何一方不得阻擾或
    不配合他方辦理過戶，如有違背情事產生，經他方定期通知
    改善者，阻擾之一方應每日計罰 5,000元及賠償他方之損害
    之約定。嗣唐松夫已指定被告應將協議書中所示上開土地所
    有權1/12移轉登記予原告，惟被告未依約定辦理，分經唐松
    夫及原告函請被告辦理上開土地過戶事宜，仍未獲被告置理
    ，且拒絕用印，致使原告無法申辦系爭土地之移轉登記，原
    告不得不起訴興訟，請求將上開土地移轉予原告，並經臺灣
    宜蘭地方法院宜蘭簡易庭以93年度宜簡字第 139號判處原告
    勝訴在案，原告歷經14年始經判決，被告蓄意違約造成原告
    損害，為此，爰依據被告與訴外人唐松夫之協議書第 9條約
    定，請求被告賠償每日 5,000元之違約金，原告為體恤被告
    經濟狀況，僅請求被告賠償違約金 350萬元。至被告雖抗辯
    系爭協議書並非利益第三人契約，然依據系爭協議書第 6條
    第 2項之約定，已約定將上開土地移轉登記予唐松夫或唐松
    夫所指定之原告或第三人，已可見系爭協議書為利益第三人
    契約，且原告有直接給付請求權，則原告自亦得請求被告給
    付違約金等語，並聲明：（一）被告應給付原告 3,500,000
    元及自起訴狀繕本送達被告之翌日起至清償日止，按年息百
    分之5計算之利息。（二）願供擔保，請准宣告假執行。
二、被告則以：本件協議書係訴外人唐松夫與被告所簽立，原告
    非本件協議書之當事人，且依協議書全文意旨，僅約定土地
    之所有權登記名義人由訴外人唐松夫指定而己，未為原告或
    第三人得直接請求給付之約定，其僅係當事人間之指示給付
    關係，並非第三人利益契約之性質，故縱被告有違約情事，
    亦僅締結協議書之當事人即訴外人唐松夫，得據以主張，故
    原告持系爭協議書為本件違約金之請求，為無理由等語，資
    為抗辯。並聲明：（一）原告之訴及假執行之聲請均駁回。
    （二）如受不利益判決，願供擔保，請准宣告免為假執行。
三、本件原告主張被告曾與訴外人唐松夫於80年 7月19日簽訂協
    議書，協議書中約定被告同意將座落宜蘭縣員山鄉○○段新
    城小段126-57、126-58、126-114、126-14、129-42等5筆地
    號土地，其中1/12之應有部分所有權移轉登記於唐松夫或唐
    松夫所指定之陳張春梅（即原告）或第三人所有，另於協議
    書第 9條亦有為雙方同意本協議書所示之雙方應取得之土地
    ，任何一方不得阻擾或不配合他方辦理過戶，如有違背情事
    產生，經他方定期通知改善者，阻擾之一方應每日計罰5,00
    0 元及賠償他方之損害之約定等節，業經原告提出協議書為
    證，復為被告所不爭執，自堪信為真實。
四、得心證之理由：
    本件原告主張依據系爭協議書請求被告給付違約金3,500,00
    0 元，為被告所否認，並持上開情詞置辯，故本件兩造爭執
    之事項即為：系爭協議書性質為何？是否為第三人利益契約
    ？如認為第三人利益契約，原告請求被告給付違約金是否有
    理由？請求之金額是否合理？茲分敘如下：
（一）按第三人利益契約，乃當事人之一方與他方約定，由他方
      向第三人為一定之給付，第三人因此取得直接請求他方給
      付權利之契約。倘第三人並未取得直接請求他方給付之權
      利，即僅為當事人與第三人間之「指示給付關係」，尚非
      民法第269條所規定之第三人利益契約（最高法院 92年度
      台上字第2581號、93年度台上字第1704號判決可參）。故
      系爭協議書究否為第三人利益契約，則應視系爭協議書內
      是否有約定指定向第三人為給付，且該第三人有直接請求
      他方給付之權利而定。
（二）經查，系爭協議書第6條第2項載明「甲方（即被告）同意
      將坐落宜蘭縣員山鄉○○段新城小段126-57、126-58、12
      6-114、126-14、129-42等5筆地號及如附件一黃色所示部
      分乙方（即訴外人唐松夫）依上開合建契約應取得土地其
      所有1/12之應有部分所有權移轉登記予乙方或乙方所指定
      之陳張春梅或第三人所有」，則依據系爭協議書所示之內
      容，可知上開土地約定移轉登記予唐松夫或唐松夫指定之
      陳張春梅或第三人所有，其間尚有選擇特定之問題，於權
      利人未指定特定人為登記名義人之前，尚不能認該協議書
      已具體指明欲移轉登記予原告所有。依據原告所提出之土
      地買賣所有權移轉契約書（見本院卷第32頁），雖有被告
      之蓋印，但並無訴外人唐松夫指定移轉予原告之記載，而
      原告提出之自耕能力申請書（見本院卷第51頁），雖有代
      書黃宗德「本表各筆土地確係經唐松夫及丁○○與各地主
      於80年 7月間共同委任本人代理申辦指定移轉登記予陳張
      春梅所有無誤」之記載，然此乃代書個人所書寫，亦未見
      唐松夫有簽認之紀錄，故尚難據此即認唐松夫係將上開土
      地指定移轉登記予原告所有。再依原告提出原證十（見本
      院卷第50頁）之收支明細紀錄，固有「范農地126-14等梅
      承受」之記載，並有唐松夫之簽名，然該所謂126-14等之
      記載，是否即為系爭土地，已非無疑，況兩造間前因他筆
      土地之糾紛而經93年度宜簡字第 139號判決被告應移轉宜
      蘭縣員山鄉○○段新城小段 126 -12、126-14、126-32、
      126-58、126-108 土地予原告，與系爭協議書所記載之土
      地尚有不同，此經本院調閱93年度宜簡字 139號卷宗核閱
      無誤，故自不得依此記載，而為訴外人唐松夫有指定將上
      開土地移轉登記予原告之依據。
（三）又依系爭協議書全文之內容觀之，僅於第6條第2項有將上
      開土地移轉登記予唐松夫或唐松夫所指定之陳張春梅或第
      三人所有之記載，並未有任何第三人即原告可得直接請求
      被告給付之約定，或可據為推定為第三人可直接請求被告
      給付約定之記載，則縱認原告確為訴外人唐松夫所指定移
      轉登記之第三人，原告亦未取得直接請求被告給付之權利
      ，揆諸上開說明，系爭協議書第6條第2項之記載，僅為指
      示給付之關係，核與第三人利益契約之要件不符，故系爭
      協議書並非第三人利益契約可堪認定。而系爭協議書既非
      屬第三人利益契約，則縱使被告有任何違約之情事，得請
      求被告賠償之人，亦僅為契約之相對人即訴外人唐松夫，
      系爭協議書既非第三人利益契約，而原告亦非契約相對人
      ，則原告據此協議書而為違約金之請求，即屬無據。
五、綜上所述，本件原告主張依據系爭協議書請求被告給付違約
    金 3,500,000元，為無理由，應予駁回，其假執行之聲請亦
    失所附麗，應併予駁回。
六、本件事證已臻明確，兩造其餘之攻擊或防禦方法，經本院斟
    酌後，認為均不足以影響本判決之結果，自無逐一詳予論駁
    之必要，併此敘明。
七、結論：原告之訴為無理由，依民事訴訟法第78條，判決如主
    文。
中    華    民    國    95    年    8     月    25    日
                  臺灣宜蘭地方法院民事庭
                      法  官  鄭貽馨
正本與原本無異。
如不服本判決應於判決送達後20日內提出上訴狀（須附繕本）。
中    華    民    國    95    年    8     月    30    日
                      書記官  陳蒼仁


司法院資訊處製作；財團法人民間司法改革基金會備份。
